【裁判字號】    95,交聲,69
【裁判日期】    950505
【裁判案由】    聲明異議
【裁判全文】
臺灣屏東地方法院交通事件裁定          95年度交聲字第69號
原處分機關  交通部公路總局高雄區監理所屏東監理站
異  議  人
即受處分人  萬興機車商行（即馮正達）
上列異議人因違反道路交通管理處罰條例案件，對於交通部公路
總局屏東監理站所為之裁決處分（95年4 月14日屏監違字第裁82
─V00000000 、82─VC0000000 、82─VC0000000 號），聲明異
議，本院裁定如下：
    主  文
交通部公路總局屏東監理站九十五年四月十四日屏監違字第裁八
二－Ｖ00000000、八二－ＶＣ0000000、八二－
ＶＣ0000000號裁決均撤銷。
上開撤銷部分，萬興機車商行（即馮正達）不罰。
    理  由
一、異議意旨略以：異議人即萬興機車商行固為車號ＴＢ6 －77
    1 號輕型機車之所有權人，然該車已於民國92年10月6 日，
    由萬興機車商行以分期付款買賣之方式出售予黃勝道使用。
    現因駕駛人黃勝道於94年1 月9 日、94年12月11日、94年12
    月19日分別因（一）駕車行經有燈光號誌管制之交岔路口闖
    紅燈、（二）違反處罰條例之行為，拒絕停車接受稽查而逃
    逸、（三）機器腳踏車駕駛人未依規定戴安全帽等事由為警
    舉發（共3 張舉發單），異議人於舉發通知單所載應到案日
    期前，已將上開3 張舉發單送至黃勝道家中親自交給其母親
    蔡來伸，並電話聯絡黃勝道告知違規單一事，請其儘速繳納
    罰鍰並辦理機車過戶手續，惟黃勝道置之不理。又異議人於
    95年4 月7 日向原處分機關提出陳情書，說明上開機車已由
    黃勝道買受使用，且提供黃勝道之姓名、年籍與住址予原處
    分機關辦理裁決，然原處分機關以已逾應到案日期為由，仍
    對異議人裁處本件交通違規事件。然因前開緣故，本違規事
    件實不應歸責於機車所有人即異議人，為此聲明異議，請求
    撤銷原處分等語。
二、按道路交通管理處罰條例第85條第3 項固規定：「本條例關
    於車輛駕駛人之處罰，如應歸責於車輛所有人者，處罰車輛
    所有人。」，然上開條項所謂之「應歸責於車輛所有人」，
    乃不確定之法律概念，需依各該違規事件之具體事實作個案
    性之判斷，通常應指對於實際駕車違規事由之行為，可直接
    歸責於車輛所有人而言。至交通部會同內政部依據道路交通
    管理處罰條例第92條之授權訂定發布之「違反道路交通管理
    事件統一裁罰標準及處理細則」第24條規定「逕行舉發違反
    道路交通管理事件，經汽車所有人依通知單之應到案日期前
    到案，並告知違規駕駛人姓名、處罰機關應即另行通知違規
    駕駛人到案依法處理；逾應到案日期，處罰機關應依本條例
    第85條第3 項規定處罰該汽車所有人」，固以汽車所有人逾
    應到案日期，即得依道路交通管理處罰條例第85條第3 項規
    定，認係可歸責於汽車所有人而對其處罰，衡其理由，無非
    因逕行舉發案件，本不知駕駛人之姓名、年籍為何，為免交
    通違規行政處分之作成有所延宕遲誤，乃以汽車車籍所有人
    為通知對象，自可期待汽車所有人善盡其告知義務，使處罰
    機關得以確知受處分人之正確年籍資料而據以裁罰。是汽車
    所有人苟經合法通知後，於應到案日期前仍未告知駕駛人之
    姓名、年籍資料，使處罰機關無受處分之對象可供裁罰時，
    即可認係可歸責於汽車所有人而對之逕予裁罰；反之，如汽
    車所有人已於處罰機關作成裁決前陳報上開資料，雖其陳報
    時點逾越應到案日期，然處罰機關既已知實際之汽車駕車人
    為何，自仍應另行通知該駕駛人到案並以之為受處分人加以
    裁罰，申言之，上開違反道路交通管理事件統一裁罰標準及
    處理細則第24條所指「逾應到案日期，處罰機關應依本條例
    第85條第3 項規定處罰該汽車所有人」，僅係解釋其母法即
    道路交通管理處罰條例第85條第3 項所為「應可歸責於車輛
    所有人」之例示規定，要非不問任何具體情況，僅需汽車所
    有人未於應到案日期前陳報汽車駕駛人姓名、年籍資料，即
    一概將其列為受處分人，否則，顯與道路交通管理處罰條例
    第85條第3 項之立法意旨相違，無異對汽車所有人創設法律
    所未規定之義務負擔，實已逾越母法之授權範圍，亦與憲法
    第23條法律保留原則、處罰法定主義相扞格。
三、經查，本件原處分機關係於95年4 月14日始為裁決（參本院
    卷所附裁決書3 紙），然異議人早於同年4 月7 日即向原處
    分機關陳報上開違規事件之實際駕駛人應為黃勝道，並提供
    黃勝道之年籍、住址等資料供參，此為原處分機關所是認（
    參見本院卷所附交通部公路總局高雄區監理所屏東監理站95
    年4 月11日、95年4 月25日高監屏字第0950012675、095001
    4602號函），並有異議人於95年4 月7 日向原處分機關提出
    之申請書1 份附卷可佐，故原處分機關於尚未裁決之際，既
    已知悉違規汽車駕駛人為何人，復無不能依前開處理細則第
    24條前段規定，另行通知違規駕駛人到案依法處理之情形，
    揆諸上開說明，自難認仍屬「可歸責汽車所有人」之情形，
    不得逕以汽車所有人即異議人為處罰對象。
四、綜上所述，原處分機關未斟酌上情，徒以異議人未於應到案
    日期前陳報駕駛人姓名、年籍資料，即逕認係可歸責汽車所
    有人之事由，並以之為處罰對象逕行裁處罰鍰，尚有未洽，
    本件異議人聲明異議為有理由，本院自應撤銷原處分，惟本
    件汽車駕駛人是否確為黃勝道尚有疑義，自應發回原處分機
    關另行通知黃勝道到案說明，並為適法之處理。
據上論結，應依道路交通案件處理辦法第20條，裁定如主文。
中    華    民    國    95     年    5      月   5    日
                   交通法庭  法  官  黃聖涵
以上正本證明與原本無異。
如不服本裁定應於裁定送達後五日內向本院提出抗告書狀敘述抗
告之理由抗告於臺灣高等法院高雄分院。
中    華    民    國    95     年    5      月   9    日
                             書記官  蘇雅慧


司法院資訊處製作；財團法人民間司法改革基金會備份。
